【裁判字號】    98,簡上,17
【裁判日期】    980728
【裁判案由】    塗銷抵押權登記
【裁判全文】
臺灣桃園地方法院民事判決              98年度簡上字第17號
上  訴  人  甲○○
被  上訴人  國開營造股份有限公司
                        4
法定代理人  丙○○
被  上訴人  乙○○
上列當事人間請求塗銷抵押權登記事件，上訴人對於民國97年11
月25日本院桃園簡易庭97年度桃簡字第1115號第一審簡易判決提
起上訴，於98年7 月7 日言詞辯論終結，本院判決如下：
    主  文
原判決廢棄。
被上訴人乙○○就坐落桃園縣蘆竹鄉○○○段海湖小段六四之一
0二 三地號土地（面積六十一平方公尺）及其上桃園縣蘆竹鄉○
○○段海湖小段二四七號建號（即門牌號碼桃園縣蘆竹鄉○○路
海寧巷二弄四號房屋）於民國八十二年八月四日所為桃園縣蘆竹
地政事務所收件字號蘆字第00九八九一號本金最高限額新台幣壹
拾萬元抵押權登記應予塗銷。
被上訴人國開營造股份有限公司就坐落桃園縣蘆竹鄉○○○段海
湖小段六四之一0 二三地號土地（面積六十一平方公尺）及其上
桃園縣蘆竹鄉○○○段海湖小段二四七號建號（即門牌號碼桃園
縣蘆竹鄉○○路海寧巷二弄四號房屋）於民國八十四年八月十五
日所為桃園縣蘆竹地政事務所收件字號蘆字第0 一五三二五號最
高限額新台幣壹佰伍拾萬元抵押權登記應予塗銷。
第一、二審訴訟費用由被上訴人乙○○負擔十分之一，餘由被上
訴人國開營造股份有限公司負擔。
    事實及理由
壹、程序方面：被上訴人國開營造股份有限公司（下稱國開公司
    ）經合法通知，無正當理由未於言詞辯論期日到場，核無民
    事訴訟法第386 條所列各款情形，依上訴人之聲請，由其一
    造辯論而為判決。
貳、實體方面
一、上訴人起訴主張：
  (一)上訴人因對債務人林麗娟有新台幣（下同）30萬元債權，乃
    聲請強制執行其位於桃園縣蘆竹鄉○○○段海湖小段64之10
    23地號土地及其上桃園縣蘆竹鄉○○路海寧巷2 弄4 號之建
    物（下稱系爭不動產），經法院查封後發覺其上有被上訴人
    乙○○設定本金最高限額10萬元之抵押權（下稱乙○○之抵
    押權）及被上訴人國開公司設定最高限額150 萬元之抵押權
    （下稱國開公司之抵押權）存在，因上開抵押權之存續期間
    均已屆滿，林麗娟怠於聲請塗銷，致上訴人之債權無法受償
    ，上訴人自得依民法第242 條規定代位林麗娟依民法第767
    條所有權人妨害排除請求權規定，請求被上訴人塗銷抵押權
    登記。
  (二)被上訴人乙○○稱伊之抵押權係擔保林麗娟所簽發之支票可
    獲得兌現，然該支票債權是否在抵押權擔保範圍內，已非無
    疑，即便為其抵押權擔保效力所及，其抵押權存續期間為82
    年7 月20日起迄83年7 月20日止，其抵押權擔保之債權至遲
    應於88年7 月20日因時效期間屆滿而不能行使，被上訴人乙
    ○○曾聲請對林麗娟之財產為強制執行，但經其撤回，與未
    經執行相同，不生中斷時效之效力，故上訴人依民法第242
    條規定得代位林麗娟為時效消滅之抗辯，乙○○之抵押權擔
    保的債權，即因時效消滅而無法行使。
  (三)按「當事人對於他造主張之事實，於言詞辯論時不爭執者，
    視同自認。當事人對於他造主張之事實，已於相當時期受合
    法之通知，而於言詞辯論期日不到場，亦未提出準備書狀爭
    執者，準用第1 項之規定。」民事訴訟法第280 條第1 、3
    項定有明文。因被上訴人國開公司就其抵押權存續期間屆滿
    時，既未發生債權，將來亦不可能發生債權，法院已合法通
    知國開公司，其於言詞辯論期日不到場爭執等事實，既為原
    審所認定，則上訴人主張伊之抵押權已因所擔保之債權不存
    在而消滅，對國開公司而言，即因上開法律規定而發生擬制
    自認之效力，依民事訴訟法第279 條第1 項規定，上訴人即
    無庸更為舉證，乃原審竟以上訴人就此未為舉證而為訴之駁
    回，顯與法有違；並聲明：如主文所示。
二、被上訴人乙○○則以：其對林麗娟仍有債權存在，於83年9
    月20日借款100,000 元，曾持林麗娟簽發之10萬元支票一紙
    ，向本院聲請拍賣抵押物，由本院以88年度拍字第66號裁定
    確定，且以上開裁定聲請法院為強制執行，事後因故撤回強
    制執行之聲請，有本院88年度拍字第66號民事裁定、確定證
    明書、本院民事執行處通知函、系爭不動產他項權利證明書
    、支票影本等為證，故林麗娟確實有欠被上訴人10萬元之債
    務存在，抵押權所擔保之債權仍在，自不得塗銷乙○○之抵
    押權，原審為上訴人敗訴之判決，並無違誤等語為抗辯，並
    聲明：駁回上訴。
三、被上訴人國開公司經合法通知，未於言詞辯論期日到場，亦
    未提出任何書狀作何聲明或陳述。
四、兩造不爭執事項：
  (一)被上訴人乙○○於83年9 月20日借款100,000 元予債務人林
    麗娟，曾持其簽發之10萬元支票向本院聲請拍賣抵押物，經
    本院以88年度拍字第66號裁定准予強制執行確定，乃據此裁
    定聲請本院為強制執行，後因故撤回強制執行之聲請，有本
    院88年度拍字第66號民事裁定、確定證明書、本院民事執行
    處通知函、系爭不動產他項權利證明書、支票影本等為證。
  (二)乙○○之抵押權存續期間為82年7 月20日至83年7 月20日、
    國開公司之抵押權存續期間為84年8 月11日至85年12月31日
    ，有建物、土地登記謄本可考。
五、兩造之爭執事項：
  (一)乙○○於83年9 月20日借款予林麗娟之100,000 元債權，是
    否為其抵押權所擔保之範圍？乙○○之抵押權是否已消滅？
  (二)上訴人主張國開公司之抵押權所擔保之債權並不存在，抵押
    權已否消滅，國開公司未於言詞辯論期日到場，亦未提出書
    狀作何聲明、陳述，是否視為自認？
六、本院之判斷：
  (一)乙○○於83年9 月20日借款予林麗娟之100,000 元債權，是
    否為其抵押權所擔保之範圍？查乙○○之抵押權存續期間係
    82年7 月20日至83年7 月20 日 ，有土地、建物登記謄本各
    在卷可參，而乙○○自承債務人林麗娟向伊借款100,000 元
    ，並簽發10萬元之支票乙紙是在於83年9 月20日（見本院98
    年6 月2 日準備程序期日筆錄），並有支票影本一紙在卷可
    參，是10萬元債務之發生日期並不在抵押權存續期間之內，
    足見林麗娟所欠上開10萬元債務，並非抵押權擔保之效力所
    及甚明。
  (二)乙○○之抵押權是否已消滅？
  1.按抵押權具有從屬性，即抵押權所擔保之債權，如因清償、
    提存、免除、混同或其他原因而全部消滅時，抵押權亦隨之
    而消滅。最高限額抵押權與一般抵押權同，亦具有從屬之性
    質。因之，若最高限額抵押權所擔保之債權已確定不存在，
    且確定的不再發生而消滅時，縱最高限額抵押權之存續期間
    尚未屆滿，應認最高限額抵押權亦隨之而消滅。
  2.被上訴人乙○○之抵押權存續期間為82年7 月20日至83年7
    月20日止，而債務人林麗娟於83年9 月20日所欠10萬元債務
    並非其抵押權擔保之效力所及，已如上述，此外，乙○○均
    未提出其他證據證明債務人林麗娟尚有積欠其他債務而為其
    抵押權存續期間內所發生者，故乙○○之抵押權存續期間內
    ，並無林麗娟所欠之債務存在甚明。乙○○雖曾聲請對林麗
    娟之財產為強制執行，但因故經其撤回強制執行之聲請，即
    與未經聲請強制執行相同，不生中斷請求權時效之效力；是
    乙○○之抵押權存續期間因無抵押權擔保效力所及之債務發
    生，依上開說明，其所設定之最高限額抵押權與一般抵押權
    同，因具有從屬之性質，其抵押權所擔保之債權已確定不存
    在，應認其抵押權亦隨之而消滅。
  (三)上訴人主張國開公司之抵押權所擔保之債權不存在等事實，
    有土地登記謄本可參，而被上訴人國開公司於相當時期受合
    法之通知，既未於言詞辯論期日到場，亦未提出書狀作何聲
    明、陳述以供本院審酌，依民事訴訟法第280 條第3 項前段
    準用同法條第1 項前段之結果，應視同被上訴人國開公司對
    於上訴人主張之事實為自認，故上訴人之主張，堪信為真。
  (四)最高限額抵押權，依理論，於設定時，無須有抵押債權之存
    在，然其仍須於存續期間內有抵押債權存在方可，本件自始
    至終均無抵押債權存在；因此，上訴人主張本件二筆抵押權
    存續期間至83年7 月20日、85年12月31日屆滿，因於抵押權
    存續期間內並無所擔保之債權發生，且其後亦不會發生債權
    ，而債務人林麗娟因故怠於行使塗銷抵押權之請求權，上訴
    人為其債權人，因本件抵押權未予塗銷致上訴人之債權無法
    受償，故上訴人依民法第242 條規定代位債務人林麗娟請求
    塗銷乙○○及國開公司之抵押權，均屬於法有據。
七、綜上所述，上訴人主張被上訴人之抵押權均因所擔保之債權
    不存在，從屬於債權之抵押權，因主債務之不存在而隨之消
    滅，伊為債務人林麗娟之債權人，因林麗娟怠於行使請求塗
    銷抵押權，伊代位林麗娟行使物上請求權，請求被上訴人將
    抵押權塗銷，於法有據，而被上訴人乙○○之抗辯，則無可
    取。從而，上訴人本於民法第242 條及第767 條之法律關係
    ，請求被上訴人將抵押權設定登記予以塗銷，為有理由，應
    予准許。原審為上訴人敗訴之判決，尚有未洽。上訴意旨指
    摘原判決不當，求予廢棄改判，為有理由，爰由本院予以廢
    棄改判如主文第2 項、第3 項所示。
八、本件事證已臻明確，兩造其餘攻擊、防禦方法經逐一審酌後
    ，認與判決結果不生影響，無再論述之必要，附此敘明。
九、據上論結，本件上訴為有理由，依民事訴訟法第436 條之1
    第3 項、第450 條、第385 條第1 項前段、第85條第1 項但
    書，判決如主文。
中    華    民    國    98    年    7     月    28    日
              民事第一庭審判長法  官  郭琇玲
                              法  官  陳雪玉
                              法  官  潘進柳
上列正本證明與原本無異
不得上訴。
中    華    民    國    98    年    7     月    29    日
                              書記官  谷貞豫


司法院資訊處製作；財團法人民間司法改革基金會備份。
